【裁判字號】    98,簡,2
【裁判日期】    980626
【裁判案由】    確認土地所有權登記請求權不存在
【裁判全文】
福建連江地方法院民事簡易判決             98年度簡字第2號
原      告  財政部國有財產局臺灣北區辦事處金馬分處
法定代理人  戊○○
訴訟代理人  丁○○
被      告  乙○○
上列當事人間請求確認土地所有權登記請求權不存在事件，本院
於民國98年6 月12日言詞辯論終結，判決如下：
    主      文
原告之訴駁回。
訴訟費用由原告負擔。
    事實及理由
一、原告主張：（一）被告乙○○於登記期間內，檢附訴外人甲○○、己○○所出具之土地四鄰證明書等相關證明文件，主
    張自民國74年起至96年止，以所有之意思占有連江縣北竿鄉
    ○○段206 、206-1 地號土地（下稱系爭土地）作為耕種使
    用，然乙○○遷臺期間土地由其父王顯同使用，且86年5 月
    間同意加油站使用至申請登記時，被告主張時效取得所有權
    並非事實。（二）依被告戶籍資料記載，被告自74年10月7
    日始遷居馬祖，被告雖稱遷臺期間由其父代為管理，然占有
    之始即由其父使用顯有違常理，且占有尚未進行如何委由第
    三人使用，顯見其主張要屬虛偽。（三）被告辯稱系爭土地
    係其祖遺產業，然民法第769 、770 條時效取得不動產登記
    請求權之規定，以所占有者為他人未登記之不動產為限，若
    所占有者係自己所有之不動產，縱使占有使用，本為表彰所
    有權之權能，並無時效取得之問題，是以若占有之土地為自
    己所有之土地，原土地所有權人或其繼承人應向地政機關申
    請所有權登記；若所占有者為他人之土地，而合於民法時效
    取得之規定之人或其繼承人，應向地政機關申請時效取得所
    有權，是主張祖遺與時效取得二者無法並存。被告主張祖遺
    並與其據以為證之四鄰證明書所載相互矛盾，故被告當無登
    記請求權存在。（四）被告雖檢附證明書，並辯稱系爭土地
    原為其所占有，其後同意北竿加油站先行使用云云，然縱認
    被告確占有系爭土地，然依該證明書所示，被告明知其並無
    占有之本權，並無行使所有權之意思，且於86年間自行終止
    占有，致取得時效中斷；況證明書係於96年方製作，難謂非
    該加油站因被告之請託而出具，更顯被告對系爭土地並無事
    實上之支配力，自無登記請求權存在。（五）被告主張時效
    取得所有權既非事實，原告乃於公告期間內依法提出異議，
    案經連江縣政府依登記程序進行調處，原告對調處結果准被
    告就系爭土地申請所有權登記難以甘服，為此爰依土地法第
    59條之規定提起本訴等語，並聲明：確認被告對坐落連江縣
    北竿鄉○○段206 地號，面積0.008327公頃及同段206-1 地
    號，面積0.017884公頃土地之所有權登記請求權不存在。
二、被告則以：（一）系爭土地乃訴外人即被告之父王顯同繼受
    先祖之祖遺土地。（二）被告之祖先即一直占有系爭土地，
    後來由其父王顯同耕種，60年代間被告即開始在系爭土地上
    耕種，且王顯同生前分產時，即已將系爭土地分給被告，並
    於被告遷臺期間代管使用，是被告於該期間係土地之間接占
    有人；又86年5 月間被告同意馬祖油品公司先行使用系爭土
    地，顯見被告對系爭土地亦有自主支配之管領力，是被告亦
    為系爭土地之占有人，被告並未終止占有系爭土地。（三）
    被告申請登記系爭土地，合於民法第769 、770 條之規定，
    並有證人己○○、甲○○所出具之土地四鄰證明書，證明被
    告係以所有之意思占有系爭土地，況占有期間逾20年，被告
    自無須舉證其占有之始為無過失等語資為抗辯，並聲明：原
    告之訴駁回。
三、兩造不爭執之事項
（一）被告60年代間曾遷往臺灣，至74年始遷回北竿居住。
（二）系爭土地現為北竿加油站用地。
四、兩造爭執事項：被告是否因時效取得系爭土地之所有權登記
    請求權。
五、得心證之理由
（一）本件被告係於95年7 月3 日以時效取得為由向連江縣地政
      事務所申請土地第一次登記，連江縣地政事務所並於96年
      7 月3 日為公告，嗣原告以96年7 月12日台財產北金字第
      0960 002329 號函提出異議，經連江縣政府不動產糾紛調
      處委員於97年7 月3 日予以調處，調處結果准被告辦理系
      爭土地之登記，原告遂於97年8 月11日向本院提起本件確
      認之訴等事實，有土地登記申請書、連江縣地政事務所公
      告、原告異議函、連江縣政府不動產糾紛調處紀錄表、本
      件起訴狀等在卷可稽（本院小字卷第11、47、49、62、78
      、90、92 、105頁；本院補字卷第2 頁），是原告依土地
      法第59條第2 項提起本件確認之訴，核無不法。
（二）被告雖抗辯系爭土地係其祖遺土地，並有證人己○○及甲○○證稱：系爭土地係被告家之祖遺土地云云（本院卷第
      24、28頁），惟查：被告並未提出其祖先乃系爭土地之所
      有人之相關契據，諸如買契、典契、鬮書等文書；況證人
      己○○及甲○○認系爭土地為被告之祖遺土地，乃聽聞被
      告之父或甲○○之父母所言（本院卷第24、28頁），證人
      等既未親自經歷被告祖先取得系爭土地之過程，自難憑其
      此節證言即認系爭土地係被告之父所留給被告之祖遺土地
      ，是難認系爭土地目前即為被告所有，合先敘明。
（三）按以所有之意思，20年間和平繼續占有他人未登記之不動
      產者，得請求登記為所有人，民法第769 條定有明文。次
      按質權人、承租人、受寄人或基於其他類似之法律關係，
      對於他人之物為占有者，該他人為間接占有人；占有之繼
      承人或受讓人，得就自己之占有或將自己之占有與其前占
      有人之占有合併，而為主張，民法第941 條、第947 條第
      1 項亦分有明定，經查：
      1.證人己○○及甲○○均證稱訴外人即被告之父王顯同曾
        告以渠等系爭土地係被告家之祖遺土地等語（本院卷第
        24、28頁）；被告亦於本院審理時稱系爭土地係伊祖先
        遺留之土地等語，是足認王顯同及被告於系爭土地上耕
        作時，主觀上乃認系爭土地係渠等所有，故渠等均係以
        所有之意思占有系爭土地無疑。
      2.證人己○○證稱：從伊小時候有記憶開始，訴外人即被
        告之父王顯同就在系爭土地上耕種地瓜、蔬菜等語（本
        院卷第22、23頁）；證人甲○○亦證稱從伊有記憶開始
        ，王顯同即在系爭土地上種植地瓜等語（本院卷第27、
        28頁）。查證人己○○及甲○○分別係43年及44年出生
        ，渠等至遲於成年時有清楚之記憶，是足認被告之父至
        遲於63、64年間已占有系爭土地用以耕種。
      3.至於被告雖辯稱：64、65年間伊即開始耕種系爭土地云
        云，惟查，被告既自承伊於60年代間因求學前往臺灣，
        直至74年間始遷回馬祖北竿等語（本院卷第19頁），此
        為兩造所不爭，並與被告之戶籍資料大致相符（本院小
        字卷第22至24頁），是被告於該段期間並非居住於北竿
        ，而無從占有系爭土地之事實堪以認定。又查，被告不
        在北竿期間，系爭土地乃由訴外人即被告之父王顯同占
        有，並用以耕種之事實，此亦經證人己○○、甲○○證
        述綦詳（本院卷第23、27頁），況證人甲○○復證稱：
        被告約從74年間開始使用系爭土地種植地瓜、南瓜等語
        （本院卷第26頁），是應認被告於74年返回北竿居住前
        ，系爭土地均係被告之父占有，被告辯稱其64、65年間
        即開始耕種系爭土地應非可採。
      4.證人己○○證稱：伊於74年間即聽被告之父王顯同說，
        其已將系爭土地分給被告耕種等語（本院卷第22頁），
        是被告辯稱其父生前即以口頭表示系爭土地分給伊耕種
        等語，尚屬非虛。證人己○○、甲○○復證稱：被告約
        從74年間開始在系爭土地種植地瓜等作物等語（本院卷
        第22、26頁），是被告於74年間返回北竿居住後，即受
        讓其父王顯同對系爭土地之占有，而在系爭土地上耕種
        之事實足堪認定。被告既係受讓其父對系爭土地之占有
        ，故依民法第947 條第1 項，王顯同至遲自63年間起至
        74 年 止對系爭土地占有之事實，亦屬被告得合併主張
        占有之期間。
      5.按經證明前後兩時為占有者，推定前後兩時之間，繼續
        占有，民法第944 條第2 項定有明文。證人丙○○證稱
        ：伊79年探訪當地居民，查證附近鄰居後得知係被告及
        被告之父王顯同在系爭土地上耕種，因伊與被告之父為
        世交，且經伊向被告多次情商後，被告始願意提供該地
        等語（本院卷第30頁），顯見北竿加油站成立前，被告
        確在系爭土地上耕種，且倘非被告當年願提供系爭土地
        ，北竿加油站亦無可能興建於該地。證人丙○○復證稱
        ：79年間伊接任北竿鄉鄉長時，當地並無加油站，伊建
        請縣政府於北竿鄉設立加油站，並覓得系爭土地作為加
        油站之用地等語（本院卷第30頁），此與證人己○○、
        甲○○證稱：北竿加油站約於80年左右設立等語（本院
        卷第22、26頁）大致相符，是系爭土地於80年間即已成
        為北竿加油站用地之事實堪以認定。又被告於74年間開
        始占有系爭土地已如前述，揆諸上開民法第944 條第2
        項之規定，當推定自74年至80年系爭土地成為北竿鄉加
        油站用地前，被告繼續占有系爭土地。
      6.被告於申請系爭土地之登記時，提出馬祖油品供應有限
        公司出具之證明書，其上記載「茲證明乙○○君（身分
        證字號：Ｚ000000000）於民國86年5 月間，同意本機關
        先行使用其申請所有權登記：位於本縣北竿鄉○○段土
        地（地號：206 、206-1） ，以作為北竿加油站重大工
        程之用，雙方並約定俟取得土地所有權狀後，再行辦理
        後續土地協議價購事宜，本證明書僅供申請人申辦土地
        登記之用，不得為其他用途。」（本院小字卷第14、82
        頁）證人丙○○復證稱：伊當年與被告約定系爭土地先
        提供興建加油站，待被告取得加油站所使用之全部土地
        之所有權狀後，即與被告商議價購或租賃土地事宜。北
        竿加油站於85年完成並開始營業後，86年間伊亦曾催促
        被告盡快申請土地登記等語（本院卷第30至32頁），堪
        認北竿加油站承認其係為被告之利益占有系爭土地，否
        則當無可能於86年加油站開始營業後，仍敦促被告登記
        為該站使用土地之所有人。是以，北竿加油站係經被告
        同意，而向被告借用包含系爭土地在內之土地興建加油
        站甚明。從而於80年間系爭土地成為北竿加油站用地後
        ，被告即因與加油站經營者間就系爭土地之借貸關係，
        而為系爭土地之間接占有人無疑。
      7.被告於本院98年4 月28日履勘指界系爭土地之範圍如附
        件一（即本院卷第86頁之複丈成果圖）所示A 至I 點之
        連線範圍，經查該範圍雖未涵蓋系爭土地如附件所示編
        號圓圈A7、圓圈A10 、圓圈A11 、圓圈A12 、圓圈A14
        至圓圈A15 之範圍（註：該複丈成果圖說明欄係將圓圈
        A7與圓圈A13 倒置），惟：（1） 證人己○○及甲○○
        均證稱：加油站所使用之土地於分割為數地號前，係同
        一塊土地，渠等無法指出系爭土地個別之位置，僅能指
        出未分割前之範圍等語（本院卷第26頁、第58頁背面）
        。又系爭土地附近之北竿鄉○○段167 、167-1 、
        167-2 、167-3 、167-4 、167-5 、167-6 、167-7 、
        167 -8等地號土地之所有人均為被告，此有被告之土地
        權利人總歸戶清冊在卷足憑（本院卷第38頁），是足認
        被告辯稱北竿加油站所使用之土地原係一整塊土地，後
        不知何故被地政機關分割為多筆土地等語應屬非虛。（
        2 ）證人己○○、甲○○於本院98年4 月28日履勘時，
        係就加油站所使用之土地於未分割前之範圍指界，其指
        界之範圍均大致包含系爭土地、同段167-1 、167-2 地
        號土地。（3） 系爭午沙段206 、206-1 地號土地係不
        規則狀，又系爭土地與毗鄰之同段167-1 、167-2 、
        243 地號土地並無自然之界線（本院卷第63、73、74、
        77頁），況系爭土地因北竿加油站之興建，地貌難免與
        興建前有所不一，是難期被告精確指出系爭土地與同段
        167-1 、167-2 、243 地號土地之界線，故應認系爭土
        地應以被告等於94年8 月地籍調查時之指界為準（本院
        小字卷第58、102頁）。
      8.訴外人即被告之父王顯同至遲於63年間已占有系爭土地
        ，並於74年間將其對系爭土地之占有讓與被告，使被告
        直接占有系爭土地，被告並於其上耕種至80年間，始將
        系爭土地貸與北竿加油站，而間接占有該地。是以，被
        告合併其父親於63年起對系爭土地之占有，直至95年申
        請登記時止，其以所有之意思占有系爭他人未經登記之
        土地已逾20年，是不論被告之父王顯同於占有之始是否
        為善意並無過失，被告就系爭土地已符合民法時效取得
        所有權登記請求權之要件。
六、縱上所述，被告就系爭土地既合於民法時效取得所有權登記
    請求權之要件，自得請求登記為系爭土地之所有人。從而，
    原告起訴請求確認被告就系爭土地之所有權登記請求權不存
    在為無理由，應予駁回。
七、本件事證已臻明確，兩造其餘攻擊防禦方法及未經援用之證
    據，經審酌後，核與判決結果不生影響，爰不一一論述。
八、訴訟費用負擔之依據：民事訴訟法第78條。
中    華    民    國    98    年    6     月    26    日
                      簡易庭法  官  毛彥程
如不服本判決，應於送達後20日內，向本院提出上訴狀並表明上
訴理由，如於本判決宣示後送達前提起上訴者，應於判決送達後
20日內補提上訴理由書（須附繕本）。
以上正本係照原本作成。
中    華    民    國    98    年    6     月    26    日
                            書記官  曹立斌


司法院資訊處製作；財團法人民間司法改革基金會備份。
